【裁判字號】    99,簡上,40
【裁判日期】    990414
【裁判案由】    返還定金
【裁判全文】
臺灣高雄地方法院民事判決              99年度簡上字第40號
上  訴  人  雷石科技有限公司
法定代理人  乙○○
訴訟代理人  鄭志明律師
被上訴人    標緻電子科技有限公司
法定代理人  甲○○
訴訟代理人  利美利律師
上列當事人間返還定金事件，上訴人對於民國98年12月2 日本院
98年度雄簡字第2673號第一審判決提起上訴，本院於民國99年4
月1 日言詞辯論終結，判決如下：
    主  文
上訴駁回。
第二審訴訟費用由上訴人負擔。
    事實及理由
一、被上訴人起訴主張：緣被上訴人係燦坤公司之供應商，上訴
    人則係被上訴人之上游廠商。兩造先前曾簽訂O.D.M 合約書
    （以下稱系爭契約），約定先由被上訴人提出需求，再委請
    上訴人依被上訴人需求內容負責設計暨代工生產成品，並使
    用被上訴人指定之商標品牌，由被上訴人自行銷售。其後被
    上訴人於民國97年9 月19日（原審準備書狀誤載為97年9 月
    23日）向上訴人訂購FUJIMARU家用／車用卡拉OK處理器（以
    下稱系爭貨品）1000台，且於同日匯款新台幣（以下同）42
    萬52 20 元予被上訴人作為定金，預定交貨日期為同年11月
    30日。惟該批貨品因未及配合燦坤公司所舉辦11月份會員招
    待會活動，被上訴人遂通知上訴人延至98年1 月始行交貨，
    俾以配合燦坤公司所舉辦1 月份會員招待會活動，其後上訴
    人乃以電子郵件告知被上訴人其中300 台將於98年1 月14日
    到貨，其餘700 台則於98年1 月22日到貨。但上訴人因擔心
    燦坤公司可能取消訂單，竟以電子郵件假稱1000台已全數送
    至被上訴人公司，企圖確保訂單，惟被上訴人並未配合上訴
    人向燦坤公司為此陳述，仍要求上訴人應依約履行。嗣上訴
    人於98年1 月14日到貨300 台後，被上訴人即於同日給付該
    批貨品款項40萬3987元（已減去5%折扣) 完畢，然上訴人卻
    無法按期交付其餘700 台系爭貨品，經被上訴人於98年2 月
    18日以存證信函催告上訴人應於收受7 日內交付，上訴人仍
    遲未交貨，被上訴人遂於98年3 月17日另以存證信函通知上
    訴人解除系爭契約並請求返還定金。故兩造間系爭契約既已
    解除，上訴人應依民法第259 條規定返還被上訴人所交付定
    金42萬5220元，爰依法提起本件訴訟。並於原審聲明：上訴
    人應給付被上訴人42萬5220元，及自支付命令狀送達翌日起
    至清償日止，按年息5%計算之利息。
二、上訴人則以：本件乃係燦坤公司要求上訴人設計暨生產系爭
    貨品，並於商品包裝上使用燦坤公司之商標，因上訴人並非
    合約供應商，遂要求上訴人須經由被上訴人出貨予燦坤。然
    被上訴人於97年9 月18日發出1 紙統合性採購訂單表示訂購
    系爭貨品1000台後，上訴人突然接獲被上訴人採購人員王淳
    億通知只須出貨300 台，上訴人遂要求依商業習慣將先前所
    給付42萬5220元定金轉換為其餘700 台系爭貨品之定金，至
    300 台部分則依F.O.B 條款於離開工廠前由被上訴人先付款
    ，並由上訴人給予5%折扣，經王淳億同意後，上訴人即於97
    年12月初將該300 台系爭貨品由大陸工廠運抵台灣，但上訴
    人向被上訴人要求給付貨款時，王淳億竟偽稱已匯出，並遲
    至98年1 月9 日、98年1 月12日始分別發出3 台、297 台之
    採購訂單，嗣於98年1 月14日方給付貨款40萬3987元。但上
    訴人另行獲悉燦坤公司僅下300 台訂單予被上訴人，且因系
    爭貨品須先由大陸運至台灣，風險過高，故上訴人為保障自
    身利益，即要求被上訴人應發出700 台系爭貨品之採購單，
    並開出以扣除定金後之剩餘貨款作為票面金額、到期日為98
    年3 月21日之支票後，上訴人始同意出貨，惟被上訴人至此
    即無下文。嗣於98年2 月10日上訴人應被上訴人要求南下開
    會，被上訴人法定代理人表示王淳億已遭解雇，其先前所為
    承諾均作廢，且欲取消採購剩餘700 台系爭貨品，並要求上
    訴人返還定金，但遭上訴人拒絕。其後被上訴人又於同年2
    月18日發函要求交付700 台系爭貨品，但系爭貨品仍在大陸
    ，被上訴人此舉乃強人所難，故上訴人致電予被上訴人討論
    出貨事宜，惟被上訴人公司業務經理乃向上訴人表示不必理
    會存證信函意旨，伊會再向燦坤公司討論何時要貨，要上訴
    人再等候等語，詎料被上訴人旋於98年3 月16日來函表示解
    除契約，嚴重違反商場誠信，又依兩造間O.D.M 委任合約書
    關於交貨期限應由被上訴人先發出採購單，俟上訴人以書面
    回覆交貨日期後始屬定案，但被上訴人僅發出300 台系爭貨
    品之採購單，卻始終未發出其餘700 台之採購單，反而逕自
    催告，上訴人當不負任何遲延責任，且此乃可歸責被上訴人
    之事由以致契約不能履行，被上訴人自不得請求返還定金等
    語資為抗辯。並於原審聲明：駁回被上訴人之訴。
三、原審審理結果認被上訴人之請求有理由，遂判命上訴人應給
    付被上訴人42萬元5220元，及自98年4 月16日起至清償日止
    ，按年息5%計算之利息。茲上訴人提起本件上訴，並補述：
    被上訴人既未依系爭契約規定出具其餘700 台系爭貨品之採
    購單或回覆交貨時間，上訴人自無從確定交貨時間暨地點，
    且依系爭契約第6 條應解釋上訴人須出貨至燦坤公司物流中
    心或門市，而非被上訴人公司，故原審判決認定上訴人仍可
    出貨予被上訴人公司已完成交付云云，顯然有違契約意旨；
    況被上訴人所指700 台系爭貨品交貨日期為98年1 月22日，
    顯已延誤燦坤公司與被上訴人間約定之交貨日期（即98年1
    月21日），燦坤公司不可能同意驗收等語。復於本院聲明：
    (1)原判決廢棄；(2)被上訴人第一審之訴駁回。
四、當事人爭執及不爭執事項：
  (一)兩造不爭執事項：
    (1)兩造前於98年9 月17日簽訂系爭契約，約定由甲方（即被
      上訴人）向乙方（即上訴人）委託製造商品，且依契約條
      款第3 條約定：「有關商品之種類、規格及型號、數量、
      金額，完全以每次甲方訂購單記載為準」；第5 條約定「
      1.甲方採購單發出後，乙方應於三日內書面回覆交貨日期
      。2.乙方應按時到貨，不得以任何理由遲延，如有遲延情
      事，甲方有權另訂交貨期，並按日收取違約金（按進貨金
      額百分之5 計算）或取消訂單。... 」；第6 條約定：「
      乙方應依每次甲方採購單指定交貨之物流中心或門市交貨
      ，其一切所需之搬運費，概由乙方負責；若未依指定地點
      交貨，則甲方有權拒收…」及第9 條約定：「乙方如未依
      本契約交付商品…乙方願無條件接受甲方終止契約或解除
      本合約，並負擔甲方所受之任何損失」。
    (2)被上訴人前於97年9 月18日向被告發出採購訂單（參見原
      審卷第25頁），訂購系爭貨品1000台，每台單價1350元，
      貨款總計135 萬（含稅後為141 萬7500元），約定下單後
      預付30% 定金。另依該採購單附註事項記載：「賣方（即
      上訴人）應按時到貨，不得以任何理由遲延，如有遲延情
      事，買方有權另定交貨期，並按日收取違約金（按進貨金
      額5%計算）或取消訂單」及「出貨地點由買方指定…」等
      語，另送貨地址記載為「高雄市○○區○○路143 號（即
      被上訴人營業處所）」，且被上訴人確有於97年9 月23日
      以電匯方式依約交付定金42萬5220元予上訴人收受。
    (3)被上訴人先前分別開立系爭貨品3 台、297 台之訂購單（
      參見原審卷第32至33頁），約定先後98年1 月9 日及同年
      月12日交貨，上訴人已依約交付該300 台系爭貨品，被上
      訴人亦於98年1 月14日給付此部分貨款40萬3987元予上訴
      人收受無訛。
    (4)上訴人公司人員於98年1 月12日曾寄發電子郵件通知被上
      訴人付款，該郵件內容並載明其餘700 台交貨日期為「1/
      22」，並要求被上訴人應開具支票用以支付餘款（參見原
      審卷第26頁）。
    (5)被上訴人於98年2 月18日以左營菜公郵局000000-0第92號
      存證信函催告上訴人應於收受該存證信函後7 日內給付交
      付其餘700 台系爭貨品，嗣於98年2 月19日經上訴人收受
      在案；其後因上訴人未能於上述期間內交貨，被上訴人遂
      於98年3 月16日再以左營新莊仔存證號碼00523 號存證信
      函以上訴人未按期交貨為由表示解除契約，且該存證信函
      亦於98年3 月17日送達予上訴人收受。
  (二)當事人爭執事項：
    (1)被上訴人是否確有表示欲訂購其餘700台系爭貨品？
    (2)被上訴人以上訴人給付遲延為由主張解除系爭契約，並請
      求返還定金42萬5220元，有無理由？
五、法院之判斷：
  (一)被上訴人是否確有表示欲訂購其餘700台系爭貨品？
    本件業據被上訴人主張曾向上訴人訂購700 台系爭貨品，並
    約定交貨日期為98年1 月22日之情，並提出上訴人公司人員
    所寄發98年1 月12日電子郵件影本為證（參見原審卷第26頁
    ），且經證人王淳億於原審到庭證述屬實，是此部分之事實
    堪予認定。至上訴人雖抗辯：因燦坤公司僅要求300 台，遂
    應王淳億要求在電子郵件上記載上述內容、以供其與燦坤公
    司協調云云，惟始終未見其提出相關證據方法為憑，尚未可
    徒以其空言否認之詞為據。況倘如上訴人所稱僅為供被上訴
    人與燦坤公司協調、方始寄發該電子郵件云云，衡情僅須提
    供兩造間所定交貨通知及訂購單等文件即可證明，實無須再
    逐一針對各批貨物交貨日期暨貨款給付方式詳予載明，故上
    訴人前揭所述實與常情有悖，要無足採。是承前所述，兩造
    先前既已簽訂系爭契約，且由被上訴人開立採購訂單表示欲
    訂購系爭貨品共計1000台，其後則由被上訴人要求上訴人先
    行出貨300 台系爭貨品等節，已為當事人所不爭執，則依前
    開電子郵件內容所記載「300 台，貨款425250請今日匯款，
    交貨期：1/14；700 台交貨期：1/22，餘款請開2 張3/21到
    期支票（取消禁背），1 張180000、另1 張38萬7000元」等
    語觀之，客觀上足認雙方當已具體約定交貨數量、日期暨付
    款方式等節無訛，否則上訴人實無由獲悉知該700 台系爭貨
    品之交貨日期究係為何。復佐以上訴人於原審業已自承：剩
    下700 台部分依約定被上訴人應該要先開票給我，但是被上
    訴人並沒有開票，所以我們不敢出貨，而且因為接近過年，
    貨運公司也不保證會到等語在卷（參見原審卷第18頁），適
    足以推認上訴人先前已接獲出貨通知，僅因主觀上慮及尚未
    收受被上訴人交付之貨款支票而未敢先行出貨，從而被上訴
    人至遲於98年1 月12日前確曾要求上訴人應於98年1 月22日
    交付其餘700 台系爭貨品一節，應堪認定。
  (二)被上訴人以上訴人給付遲延為由主張解除系爭契約，並請求
    返還定金42萬5220元，有無理由？
    (1)按解釋契約，應於文義上及論理上詳為推求，以探求當事
      人立約時之真意，並通觀契約全文，斟酌訂立契約當時及
      過去之事實、交易上之習慣等其他一切證據資料，本於經
      驗法則及誠信原則，從契約之主要目的及經濟價值作全盤
      之觀察，以為其判斷之基礎，不能徒拘泥字面或截取書據
      中一二語，任意推解致失其真意。又清償地，除法律另有
      規定或契約另有訂定，或另有習慣，或得依債之性質或其
      他情形決定者外，應依左列各款之規定：以給付特定物
      為標的者，於訂約時，其物所在地為之；其他之債，於
      債權人之住所地為之，民法第314 條定有明文。本件固據
      上訴人辯稱：伊並未收到700 台系爭貨品出貨單，不知應
      送達至燦坤公司何一物流中心或門市，另主張依系爭契約
      內容不應送達至被上訴人營業處所云云。然茲就證人王淳
      億具結證稱：本件購貨約定是以訂單為主，如果另有約定
      則以出貨單及電子郵件為主；燦坤公司給訂單後，被上訴
      人會轉給上訴人，且被上訴人要上訴人出貨前都會給出貨
      單即採購單、否則上訴人無法出貨等語（參見原審卷第37
      至40頁），及前述卷附電子郵件內容交參以觀，可知被上
      訴人雖無法提出該700 台系爭貨品出貨單以供檢驗核對，
      惟依兩造間上述交易模式觀之，仍可推知上訴人事前確有
      接獲被上訴人所為出貨通知之情屬實。至系爭契約第6 條
      雖規定被上訴人應指定交貨之物流中心或門市交貨，然揆
      諸前揭說明，此項規定性質上乃係兩造同意約定僅被上訴
      人有權指定交貨地點，要非可擴張解釋為必須俟被上訴人
      指定地點後、上訴人方始負有出貨義務，而上訴意旨辯稱
      依系爭契約第6 條規定上訴人須出貨至燦坤公司物流中心
      或門市、並非被上訴人公司云云，誠屬無稽，洵無足採。
      準此，本件既無相關證據方法可資推認被上訴人確有另行
      指定交貨地點，且依卷附98年9 月18日採購訂單內已就送
      貨地址記載為「高雄市○○區○○路143 號（即被上訴人
      營業處所）」，核與前揭民法第314 條第1 項第2 款規定
      相符，故上訴人自可將其餘700 台系爭貨品送達至被上訴
      人營業處所，藉以完成契約給付義務，抑或另以準備給付
      之情事通知被上訴人，以代提出。然上訴人竟捨此不為，
      未於雙方所約定交貨期日即98年1 月22日依債之本旨提出
      給付，已有給付遲延之情，嗣經被上訴人另於98年2 月18
      日以左營菜公郵局000000-0第92號存證信函催告應於收受
      該函文後7 日內交付其餘700 台系爭貨品，惟上訴人於98
      年2 月19日收受該存證信函後，猶未於上述催告期間內履
      行契約給付義務，依法自負有給付遲延之責無訛。
    (2)又上訴人雖抗辯：伊因獲悉燦坤公司只訂購300 台系爭貨
      品，因慮及風險過高，遂要求被上訴人先給票款始願出貨
      其餘700 台系爭貨品，然遭被上訴人拒絕，方始未為交付
      云云。惟按，因契約互負債務者，於他方當事人未對待給
      付前，得拒絕自己之給付。但自己有先為給付之義務者，
      不在此限。查兩造所訂系爭契約第8 條第1 項就付款辦法
      一節已約定「被上訴人下訂單前先預付30% 定金，商品驗
      收完畢後（被上訴人收貨七天內）再開立LC45天給與上訴
      人」，可知上訴人於收受定金後，即負有依約先為給付系
      爭貨品之義務，又本件被上訴人既已依約先行給付定金，
      自不容上訴人逕以被上訴人尚未給付貨款為由而拒絕交付
      其餘700 系爭貨品。況縱如上訴人前揭所述之情為真，惟
      參諸系爭契約乃係由兩造合意簽訂，被上訴人既已立約向
      上訴人購買700 台系爭貨品，無論其所購系爭貨品是否係
      全數交予燦坤公司或其他第三人收受，抑或另有其他用途
      ，俱非上訴人所得置喙，更與燦坤公司是否減少訂購數量
      不生任何關連，實不容上訴人任意執為拒絕依約給付系爭
      貨品之憑據。此外，上訴人既未能證明被上訴人於訂約後
      是否果有財產減少之情形，則其徒以被上訴人尚未給付貨
      款為由而拒絕交付其餘700 台系爭貨品，洵屬無據。至上
      訴人另辯稱：伊收受存證信函後曾與被上訴人聯絡，經被
      上訴人公司人員表示不用理會該信函內容云云，卻始終未
      能就此節舉證以實其說，亦難謂為可採。
    (3)末按，給付為可分而有一部給付不能或給付遲延之情形時
      ，債權人非不得就該契約之一部予以解除，此依民法第22
      6 條第2 項及第256 條規定推之自明（最高法院72年度台
      上字第2912號判決意旨參照）。承前所述，本件兩造最初
      約定由被上訴人向上訴人購買1000台系爭貨品，嗣經上訴
      人依約先行交付其中300 台，然其後上訴人既未能在被上
      訴人指定期間內交付其餘700 台系爭貨品，依法仍應就此
      部分該當給付遲延之責，則被上訴人依系爭契約第5 條第
      2 項規定主張解除該700 台系爭貨品之訂單，並請求上訴
      人返還已給付定金42萬5220元，應屬有理。
六、綜上所述，被上訴人依約解除兩造間系爭契約中有關700 台
    系爭貨品之訂購契約，並依民法第259 條請求上訴人返還已
    交付之定金42萬5220元，及自支付命令狀送達翌日即98年4
    月16日起至清償日止，按年息5%計算之利息，洵屬正當，應
    予准許。原審就此為被上訴人勝訴之判決並依職權宣告假執
    行，認事用法俱無違誤，自應予以維持，故上訴人上訴意旨
    指摘原判決不當、求予廢棄云云，為無理由，應予駁回。
七、本件事證已臻明確，兩造其餘主張陳述及所提證據方法，經
    本院斟酌後認均不足以影響本判決結果，自無逐一詳予論駁
    之必要，併此敘明。
八、據上論結，本件上訴為無理由，應依民事訴訟法第436 條之
    1 第3 項、第449 條第1 項、第463 條、第78條，判決如主
    文。
中    華    民    國    99    年    4     月    14    日
                  民事第六庭  審判長法官  楊國祥
                                    法官  李怡諄
                                    法官  陳明呈
正本係照原本作成。
本判決不得上訴。
中    華    民    國    99    年    4     月    14    日
                                  書記官  劉音利

司法院資訊處製作；財團法人民間司法改革基金會備份。
